ACORDAO-COMPLETO-2377782

ACÓRDÃO 9887/2019 ATA 36/2019 - SEGUNDA CÂMARA

VISTOS, relatados e discutidos estes autos que cuidam de Representação formulada pelo Tribunal de Contas do Estado da Paraíba, a noticiar supostas irregularidades ocorridas na Prefeitura Municipal de Esperança/PB, relacionadas a recursos repassados à municipalidade por intermédio do Convênio 731211/2009, firmado com o Ministério do Esporte, identificadas no âmbito do processo TC 11.735/15 do Tribunal de Contas do Estado da Paraíba (TCE/PB) .
ACORDAM os Ministros do Tribunal de Contas da União, reunidos em Sessão da Segunda Câmara, diante das razões expostas pelo Relator, em:
9.1. conhecer da Representação com fulcro nos arts. 235, caput, e 237, IV, do Regimento Interno deste Tribunal, sem pronunciamento de mérito, porquanto a fase atual de fiscalização do empreendimento ainda não esgotou o nível de controle primário, executado por unidade da Caixa Econômica Federal, o que não justifica a ação imediata do controle externo;
9.2. nos termos do art. 249, inciso III, do RITCU, determinar à Gerência Executiva e Negocial de Governo em João Pessoa/PB, da Caixa Econômica Federal, que encaminhe a este Tribunal as informações conclusivas sobre a prestação de contas final do Contrato de Repasse n. 0314279-92/2009 (Siconv: 731211) , no prazo de 30 (trinta) dias a contar do vencimento do prazo para o adimplemento da referida obrigação pelo órgão convenente, sem prejuízo da instauração, se necessário, de processo de tomada de contas especial, nos termos do art. 8º da Lei 8.443/1992, disponibilizando-o a esta Corte de Contas na forma e prazo previstos na IN-TCU 71/2012;
9.3 no termos do art. 243 do RITCU, determinar à SecexTrabalho que monitore o cumprimento da determinação versada no subitem 9.2;
9.4 dar ciência desta deliberação aos seguintes destinatários, informando-lhes que o teor integral do Relatório e Voto que a fundamentam podem ser acessados por meio do endereço eletrônico www.tcu.gov.br/acordaos: 
9.4.1 ao Presidente do Tribunal de Contas do Estado da Paraíba;
9.4.2 ao senhor Anderson Monteiro Costa (CPF: XXX.998.774-XX) , ex-Prefeito de Esperança/PB;
9.4.3 à Prefeitura Municipal de Esperança/PB;
9.4.4 à Gerência Executiva e Negocial de Governo em João Pessoa/PB, da Caixa Econômica Federal.

Representação a respeito de possíveis irregularidades para construção de uma Vila Olímpica no município.

Segunda Câmara

Prefeitura Municipal de Esperança - PB.

3. Interessados/Responsáveis: 
3.1 Representante: Tribunal de Contas do Estado da Paraíba (autor da representação).
3.2 Representado: Anderson Monteiro Costa, ex-Prefeito (CPF: XXX.998.774-XX)

13.1. Ministros presentes: Ana Arraes (Presidente), Augusto Nardes, Aroldo Cedraz e Raimundo Carreiro (Relator).
13.2. Ministro-Substituto presente: Marcos Bemquerer Costa.

RAIMUNDO CARREIRO

Trata-se de representação formulada pelo Tribunal de Contas do Estado da Paraíba, a noticiar supostas irregularidades ocorridas na Prefeitura Municipal de Esperança/PB, relacionadas a recursos repassados à municipalidade por intermédio do Convênio 731211/2009, firmado com o Ministério do Esporte, identificadas no âmbito do processo TC 11.735/15 do Tribunal de Contas do Estado da Paraíba (TCE/PB) .
2.	A origem da representação foi assim historiada na instrução inicial à peça  4:
  O processo TC 11.735/15 do TCE/PB tratou de fiscalização relacionada ao acompanhamento das obras executadas pela Prefeitura Municipal de Esperança/PB durante o exercício de 2014. Dentre as constatações registradas pela equipe de fiscalização da Corte de Contas estadual, destaca-se que a obra de construção da Vila Olímpica, objeto do Convênio 731211/2009 com o Ministério do Esporte, se encontra com exagerado atraso e pagamento acumulado de R$ 1.511.808,00, mesmo sem possuir qualquer etapa da obra concluída (peça 1, p. 4) .
   Nesse sentido, por meio do Acórdão AC1 TC 1047/2018, o TCE/PB representou ao TCU, ao Ministério da Transparência, Fiscalização e Controladoria Geral da União (CGU) e ao Departamento de Fiscalização de Obras da Caixa Econômica Federal acerca das falhas verificadas na obra relativa ao convênio firmado com o Ministério do Esporte (peça 1, p. 6) .
    Mediante consulta ao Portal da Transparência do Governo Federal, verifica-se que o Convênio 731211/2009, no valor de R$ 8.290.000,00, se encontra em execução, teve sua vigência iniciada em 31/12/2009 e data final de vigência prevista para 30/6/2018, tendo sido repassadas quatro parcelas que totalizaram o montante de R$ 2.303.145,00 (peça 2) . 
3.	Reproduzo a seguir, com ajustes de forma, o teor principal da instrução conclusiva lavrada no âmbito da SecexTrabalho, cuja proposta foi endossada pela direção da unidade técnica (peças 15 e 16) :
        HISTÓRICO 
                Este processo teve sua primeira e única instrução à peça 4, com proposta de diligência, a qual teve a anuência da subunidade conforme Despacho de peça 5, nos seguintes termos:
16. Ante o exposto, submetem-se os autos à consideração superior, propondo conhecer da presente representação, por preencher os requisitos de admissibilidade previstos nos arts. 235 e 237, inciso IV, do Regimento Interno do TCU e, nos termos do art. 106, § 3º, inciso I, da Resolução TCU n. 259/2014:
a) realizar diligência, com fundamento nos arts. 10, § 1º, e 11 da Lei 8.443/1992 c/c o art. 157 do RI/TCU, à Filial João Pessoa da Gerência Executiva de Governo da Caixa Econômica Federal, para que, no prazo de 15 dias, encaminhe as seguintes informações atualizadas sobre o acompanhamento e análise da prestação de contas parcial ou final do Convênio 731211/2009, firmado entre a Ministério do Esporte e o município de Esperança/PB e que teve como objeto a construção de Vila Olímpica na região:
a.1) relatórios e pareceres emitidos durante a supervisão e acompanhamento da execução do convênio;
a.2) cópia da prestação de contas parcial ou final e documentos complementares apresentados pelo município;
a.3) documentos emitidos em razão da análise da eventual prestação de contas parcial ou final apresentada, a exemplo de relatórios de fiscalização, comunicação ao responsável, pareceres, despachos, relatório de tomada de contas especial, dentre outros;
a.4) considerando que, em consulta ao Siurb, verificou-se que a obra se encontra paralisada e com percentual de execução em 37,12%, com data de última medição ocorrida em 3/9/2015, informe o atual percentual de execução física da obra, acompanhado da devida documentação comprobatória e esclarecimentos sobre as medidas administrativas com vistas a corrigir essa paralisação;
b) encaminhar cópia integral dos autos à Filial João Pessoa da Gerência Executiva de Governo da Caixa Econômica Federal para subsidiar sua resposta, com fundamento no art. 11 da Resolução TCU 170/2004.
                Em decorrência da proposta de diligência supramencionada, foi emitido o Ofício de Diligência n. 1147/2018-TCU/SECEX-PB (peça 8) , de 14/8/2018, o qual foi entregue ao destinatário conforme informação constante do documento de peça 10, tendo sido o mesmo reiterado pelo Ofício n. 0137/2019-TCU/SecexTrabalho (peça 11) , de 8/5/2019, que foi recebido de acordo com o Aviso de Recebimento à peça 12, cujo atendimento fora feito através do Ofício n. 0540/2019/ GIGOV/JP (peça 13) . A seguir passaremos a considerar o conteúdo deste ofício.
EXAME TÉCNICO
4.                 A GIGOVJP - Gerência Executiva e Negocial de Governo João Pessoa/PB, por intermédio de seu ofício acima mencionado, presta as seguintes informações em relação ao Contrato de Repasse n. 0314279-92/2009 (Siconv: 731211) , objeto do presente processo de representação, as quais entendemos suficientes para o saneamento destes autos:
3.1 Quanto à Prestação de Contas Final, informamos que ainda não foi realizada em função da obra não ter sido concluída até a presente data;
 (...) 
4. Em relação a situação de obra, paralisada com evolução de 37,12%, esclarecemos que o referido contrato encontra-se em processo de reprogramação pelo tomador, cujas análises transcrevemos a seguir. (grifo nosso) 
Considerações: com base nessas informações sucintas supras, podemos inferir que a obra, objeto do Contrato de Repasse em questão, ainda está em processo de continuidade, não tendo sido constatadas, até o presente momento, irregularidades graves que justificassem sua paralização completa e/ou instauração de processo de TCE com vista ao ressarcimento dos cofres públicos federais, devendo, portanto, o órgão repassador dos respectivos recursos encaminhar a este Tribunal as informações conclusivas inerentes à prestação de contas final correspondente, bem como, se for o caso, instaurar o devido processo de Tomada de Contas Especial, encaminhando-o a esta Corte de Contas, conforme normatização relativa à matéria.  
5.            Quanto aos Relatórios de Acompanhamento de Engenharia – RAE – Setor Público, encaminhados pela GIGOVJP - Gerência Executiva e Negocial de Governo João Pessoa/PB (peça 13, p. 5-11, 18-22, 29-33, 42-46, 51-55, 62-66, 67-70, 80-84, 89-93, 97-100, 105-107, 112-115 e 121-123) , consideramos este último, pelo fato de ser o mais atual, no qual verificamos, entre outras informações, que, em seu item 5 - SITUAÇÃO DA OBRA/SERVIÇOS E QUALIDADE DA FISCALIZAÇÃO DA OBRA/SERVIÇO: em relação ao prazo de execução, a obra se encontrava PARALISADA; em relação à qualidade de execução da obra/serviço e qualidade de fiscalização da obra, a situação era SATISFATÓRIA, o que justificaria o processo de continuidade da referida obra. 
CONCLUSÃO
6.                Ante as considerações feitas nesta instrução, entendemos que o órgão repassador dos recursos referentes ao Contrato de Repasse n. 0314279-92/2009 (Siconv: 731211) deve                        encaminhar a este Tribunal as informações conclusivas inerentes à prestação de contas final correspondente, bem como, se for o caso, instaurar o devido processo de Tomada de Contas Especial, encaminhando-o a esta Corte de Contas, conforme normatização relativa à matéria.
PROPOSTA DE ENCAMINHAMENTO
7.	Ante todo o exposto, submetem-se os autos à consideração superior, propondo:
a) conhecer da presente representação, satisfeitos os requisitos de admissibilidade previstos nos arts. 235 e 237, inciso IV, do Regimento Interno deste Tribunal, e no art. 103, § 1º, da Resolução – TCU 259/2014, para, no mérito, considerá-la improcedente;	
b) encaminhar cópia do acórdão que vier a ser proferido ao Representante TCE/PB e ao Representado senhor Anderson Monteiro Costa (CPF: XXX.998.774-XX) , destacando que o relatório e o voto que fundamentam a deliberação podem ser acessados por meio do endereço eletrônico www.tcu.gov.br/acordaos; 
c) determinar à GIGOVJP - Gerência Executiva e Negocial de Governo João Pessoa/PB – CEF que encaminhe a este Tribunal as informações conclusivas inerentes à prestação de contas final correspondente ao Contrato de Repasse n. 0314279-92/2009 (Siconv: 731211) , bem como, se for o caso, instaurar o devido processo de Tomada de Contas Especial, encaminhando-o a esta Corte de Contas, conforme normatização relativa à matéria;
d) arquivar o presente processo, com fundamento no art. 169, inciso III, do Regimento Interno do Tribunal. 
É o Relatório.

não há

Não atuou.

REPRESENTAÇÃO. PM ESPERANÇA-PB. CONVÊNIO. EX-MINISTÉRIO DO ESPORTE. EMPREENDIMENTO PARALISADO. PRAZO PARA PRESTAÇÃO DE CONTAS AINDA NÃO EXPIRADO. ANÚNCIO DE PROVIDÊNCIAS CORRETIVAS (REPROGRAMAÇÃO DAS AÇÕES). PRAZO PARA PRESTAÇÃO DE CONTAS AINDA NÃO EXPIRADO. MATÉRIA AINDA EM FASE DE FISCALIZAÇÃO PRIMÁRIA PELO PODER CONCEDENTE. AUSÊNCIA DE INDÍCIOS DE IRREGULARIDADES QUE JUSTIFIQUEM A AÇÃO IMEDIATA DO CONTROLE EXTERNO. CONHECIMENTO DA REPRESENTAÇÃO SEM JULGAMENTO DE MÉRITO. DETERMINAÇÃO. MONITORAMENTO. CIÊNCIA.

REPRESENTAÇÃO (REPR)

Secretaria de Controle Externo do Trabalho e Entidades Paraestatais (SecexTrab).

Relato este processo nos termos do art. 152 do Regimento Interno deste Tribunal, em sucessão ao Ministro José Múcio Monteiro.
2.	       Presentes os requisitos de admissibilidade, cumpre conhecer da representação, nos termos dos arts. 235, caput, e 237, inciso IV, do Regimento Interno deste Tribunal.
3.	      A peça inicial informa a existência de “falhas verificadas na obra do Construção da vila olímpica no (Convênio 11 ° 12662/09 - Ministério dos Esportes) ” no município de Esperança-PB (peça 1, p. 6) .  Ainda segundo a peça exordial, “a obra de construção da Vila Olímpica, objeto do Convênio 731211/2009 com o Ministério do Esporte, se encontra com exagerado atraso e pagamento acumulado de R$ 1.511.808,00, mesmo sem possuir qualquer etapa da obra concluída (peça 1, p. 4) ”.
4.	       Conforme visto no Relatório, a diligência promovida pela unidade técnica revelou que, embora a obra se encontrasse paralisada à época da última inspeção realizada por unidade da Caixa Econômica Federal, em 2015 (peça 3) , foi atestada a qualidade dos serviços até então executados, o que justificaria a continuidade do empreendimento.
5.	       A instrução promovida pela unidade técnica não detectou indícios de irregularidades que justifiquem a atuação imediata deste Tribunal, máxime porque a unidade fiscalizadora primária é a Caixa Econômica Federal, por meio de sua Gerência Executiva e Negocial de Governo – João Pessoa/PB (GIGOVJP) , cujos relatórios de inspeção, à peça 13, não concluíram pela ocorrência de irregularidades, exceto quanto à paralisação da obra, no estágio de 37,12% de execução. 
6.	      A par disso, segundo atestado no Ofício n° 0540/2019/GIGOV/JP (peça 13, p. 1) , “o referido contrato encontra-se em processo de reprogramação pelo tomador”, o que revela o curso de providências corretivas.
7.	       Isso considerado, a unidade técnica pontua, com acerto, que “o órgão repassador dos recursos (...) deve encaminhar a este Tribunal as informações conclusivas inerentes à prestação de contas final correspondente, bem como, se for o caso, instaurar o devido processo de Tomada de Contas Especial...”.
8.	       Em vista disso, conclui pela improcedência da Representação, propondo, em complemento, seja determinado à “GIGOVJP - Gerência Executiva e Negocial de Governo João Pessoa/PB – CEF que encaminhe a este Tribunal as informações conclusivas inerentes à prestação de contas final correspondente ao Contrato de Repasse n. 0314279-92/2009 (Siconv: 731211) , bem como, se for o caso, instaurar o devido processo de Tomada de Contas Especial, encaminhando-o a esta Corte de Contas, conforme normatização relativa à matéria”.
9.	      À luz dessas considerações, acolho, com ajustes de forma, a proposta de encaminhamento formulada pela SecexTrabalho, exceto quanto a considerar improcedente a Representação. É que, conforme demonstrado, a fase atual de fiscalização do empreendimento ainda não esgotou o nível de controle primário, executado pela unidade da Caixa Econômica Federal. Assim, não cabe a este Tribunal, neste momento, declarar a improcedência da representação quanto à alegação de atraso na execução das obras. O que se verifica, in casu, é que os indícios de irregularidades apresentados não justificam a ação imediata do controle externo. Assim, deve este Tribunal limitar-se ao conhecimento da representação, sem julgamento de mérito, expedindo, contudo, a determinação alvitrada na instrução.
	   Do exposto, VOTO por que o Tribunal adote o Acórdão que submeto a este Colegiado.
TCU, Sala das Sessões Ministro Luciano Brandão Alves de Souza, em 8 de outubro de 2019.
RAIMUNDO CARREIRO 
Relator